臺灣彰化地方法院民事判決
110年度訴字第769號
原      告  葉丁報  
            葉家立  
共      同
訴訟代理人  施廷勳律師
複代理人    張幸茵律師
被      告  葉明昌  
訴訟代理人  王麗英  
            盧江陽律師
上列當事人間請求確認通行權等事件，本院於民國111年5月5日
言詞辯論終結，判決如下：
    主  文
原告之訴駁回。
訴訟費用由原告負擔。
    事實及理由
壹、程序部分：按不變更訴訟標的，而補充或更正事實上或法律
    上之陳述者，非為訴之變更追加，民事訴訟法第256條定有
    明文，查原告起訴時，訴之聲明第2項原為：「被告應將包
    圍於前項所示編號甲土地周圍之鐵管、鐵網移除，不得於前
    項所示編號甲土地上設置障礙物或有任何妨礙原告通行之行
    為，並應容忍原告於其上鋪設柏油。」（見卷第13頁），嗣
    於言詞辯論期日，當庭更正聲明第2項為「被告應不得於編
    號甲土地上設置障礙物或有任何妨礙原告通行之行為，並應
    容忍原告於其上鋪設柏油。」（見卷第443頁），核屬更正
    事實上陳述，應予准許。
貳、實體部分：
一、原告主張：
　㈠原告葉丁報為坐落彰化縣○○鎮○○段000地號土地（下稱系爭45
    8地號土地）共有人，原告葉丁報就上開土地上門牌號碼彰
    化縣○○鎮○○路0段000巷0號廠房（下稱系爭廠房）具事實上
    處分權，原告葉家立為葉丁報之子，於民國87年間，因訴外
    人葉峻發積欠葉家立新臺幣（下同）5,287,510元未償，葉
    峻發將坐落同段457地號土地（下稱系爭457地號土地）之分
    管範圍，提供如彰化縣和美地政事務所111年3月1日和土測
    字第331號複丈成果圖（見卷第417頁，下稱系爭附圖）編號
    甲部分與葉家立興建路寬6米道路供系爭廠房通行，並以葉
    峻發積欠葉家立之款項利息抵付租金，雙方簽立土地租賃契
    約書（下稱系爭租賃契約），原告因而在系爭附圖編號甲部
    分鋪設柏油做為車輛通行已約20年。
　㈡嗣於105年間，原告葉家立為延續系爭租賃契約通行如附圖編
    號甲之權利，於105年3月30日與系爭457地號土地之所有人
    葉峻發、洪宏志共同至臺灣彰化地方法院所屬之民間公證人
    郭俊麟事務所，由葉峻發書立土地使用同意書（下稱系爭同
    意書）並經公證，葉峻發同意提供如系爭同意書附圖即系爭
    附圖編號甲之土地供系爭458地號土地作為通行道路永久使
    用，效力及於葉峻發之繼受人並負告知義務。嗣葉峻發於簽
    訂系爭同意書後，將系爭457地號土地應有部分移轉予被告
    及葉家其餘親屬，被告與系爭457地號土地之其他共有人簽
    訂分管契約，被告之分管範圍包含系爭附圖編號甲部分，然
    被告卻於109年間將如系爭附圖編號甲之柏油刨除，使原告
    無法自系爭廠房通行至和厝路。系爭同意書雖記載無償使用
    ，然葉峻發迄今尚未返還原告葉家立任何款項，故系爭同意
    書乃延續系爭租賃契約之權利義務，並非無償之使用借貸，
    而為有償之不定期限租賃契約並經公證，應有民法第425條
    之適用，被告應繼受系爭同意書及租賃契約之義務，被告有
    提供合於約定使用之租賃物與原告葉家立之義務，被告刨除
    柏油禁止原告通行，乃違反租賃契約且侵害原告葉家立之通
    行權利。又葉峻發同意通行之對象為系爭458地號土地之所
    有人，包含原告葉丁報，依民法第269條第1項屬第三人利益
    契約，原告葉丁報亦可請求被告履行。縱認系爭同意書為使
    用借貸契約，原告2人已於系爭附圖編號甲部分通行約20年
    且鋪設柏油道路，且被告為葉峻發之弟，應知悉葉峻發同意
    原告通行，被告明知上情仍繼受系爭457地號土地之所有權
    ，自應繼受土地上負擔，被告妨礙原告使用如系爭附圖編號
    甲部分土地，乃有違誠信原則。
　㈢爰依系爭租賃契約、系爭同意書、民法269條第1項、第423條
    、第425條、第184條第2項、第213條第1項提起本件訴訟，
    並聲明：1.確認原告對被告管理之系爭457地號土地上，如
    系爭附圖編號甲所示範圍（面積189.62平方公尺）有通行權
    。2.被告應不得於前項土地上設置障礙物或有任何妨礙原告
    通行之行為，並應容忍原告於其上鋪設柏油。
二、被告辯以：
　㈠原告葉丁報前起訴請求被告、訴外人洪宏志、葉在固、葉世
    瑋、葉哲凱、陳惠珍通行權案，由本院以109年度訴字第122
    8號判決原告葉丁報敗訴確定（下稱前案），前案與本案原
    告葉丁報與被告葉明昌當事人相同，又原告葉家立為葉丁報
    之子，依民事訴訟法第401條第1項規定應為前案判決效力所
    及，原告再提起本件訴訟起訴應不合法，應以裁定駁回。縱
    認原告起訴合法，前案與本案之爭點共通，應有爭點效之適
    用，本案應不得為相反之判斷。　
　㈡系爭同意書僅具債權效力，效力不及於被告葉明昌，何況葉
    峻發於105年2月11日將系爭457地號土地之應有部分出賣與
    被告葉明昌等人，並於同年4月14、15日完成所有權移轉登
    記及分管登記，卻於同年3月30日簽立系爭同意書，葉峻發
    應屬無權處分，未經被告同意，自不對被告發生效力；且系
    爭458地號之共有人洪宏志並未簽署系爭同意書，僅葉峻發
    簽署，系爭同意書應屬無效。又原告葉丁報亦為系爭457地
    號土地之共有人，於105年4月15日之分管協議中，葉丁報使
    用管理系爭457地號土地東北側之位置，如系爭458地號土地
    有通行需求，自得由原告葉丁報之分管範圍通行，原告葉丁
    報捨此不為，執意通行被告葉明昌之分管範圍，實屬權利濫
    用不應允許。
　㈢原告提出系爭租賃契約之書立日期為87年5月9日，惟葉峻發
    於88年2月10日始改名，87年間其姓名仍為葉朝業，系爭租
    賃契約顯屬不實，又依民法債權編施行法第24條第1項規定
    ，系爭租賃契約之效力應依修正後民法第425條第2項之規定
    ，系爭租賃契約未經公證，自不能拘束被告，況系爭457地
    號土地為農牧用地，不得做為道路使用，系爭租賃契約違反
    法律規定應屬無效等語。並聲明：原告之訴駁回。
三、本件經法院協助兩造整理爭執與不爭執事項如下：
　㈠不爭執事項：
　1.原告葉丁報為系爭458地號土地共有人，原告葉家立為葉丁
    報之子。
　2.原告葉丁報曾對被告及系爭458地號土地之共有人提起確認
    如系爭附圖（卷第417頁）編號甲部分之通行權存在、被告
    應容忍原告葉丁報在編號甲土地鋪設柏油或水泥路面，並埋
    設電線、水管、天然氣管線或其他管線，不得為任何禁止或
    妨礙行為之訴訟，由本院前案審理，前案判決原告葉丁報敗
    訴，葉丁報上訴後撤回上訴而確定。
　3.原告等持有葉峻發名義與原告葉家立簽署之系爭租賃契約，
    約定葉峻發提供系爭457地號土地如租賃契約附圖所示範圍
    供原告葉家立通行使用，原告葉家立以葉峻發積欠之借款利
    息抵付租金。
　4.原告葉家立與葉峻發於105年3月30日前往民間公證人郭俊麟
    事務所，葉峻發書立系爭同意書，同意將系爭457地號土地
    其分管部分、如同意書附件所示之6米範圍，提供系爭458地
    號土地所有人作為道路通行使用並經公證。
　5.葉峻發以買賣為原因，移轉系爭457地號土地應有部分3/8與
    被告葉明昌，並於105年4月14日完成登記。被告葉明昌與系
    爭457地號土地其他共有人，於105年4月15日簽訂共有土地
    分管決定書，並於同年月20日完成分管登記，系爭同意書附
    件所示之6米道路範圍為被告葉明昌之分管範圍。
  ㈡爭執事項：
　1.本件與前案是否屬同一事件？原告2人提起本件訴訟是否為
    前案既判力效力所及，起訴是否合法？
　2.如本件起訴合法，原告葉家立主張依系爭租賃契約，被告應
    提供系爭附圖編號甲部分供其通行使用，有無理由？
　①系爭租賃契約是否真正？
　②系爭租賃契約如為真正，有無民法第425條第1項之適用？可
    否拘束被告？
　③如系爭契約對被告亦有效力，原告主張與被告就系爭附圖編
    號甲部分有土地租賃關係，有無理由？
　3.原告葉家立主張依系爭同意書，被告應提供系爭附圖編號甲
    部分供原告通行使用，有無理由？
　①系爭同意書之性質為何？屬土地租賃契約抑或使用借貸契約
    ？
　②被告是否應受系爭同意書之拘束？
　③如被告應受同意書之拘束，原告主張就系爭附圖編號甲部分
    具通行權有無理由？
　4.被告不同意原告通行，並刨除柏油設置路障，是否違反租賃
    契約？是否屬侵權行為？是否為權利濫用？有無違反誠信原
    則？
四、本院判斷：
　㈠原告葉丁報應受前案既判力效力所及，不得提起同一訴訟：
　1.按當事人不得就已起訴之事件，於訴訟繫屬中，更行起訴。
    除別有規定外，確定之終局判決就經裁判之訴訟標的，有既
    判力。民事訴訟法第253條、第400條第1項分別定有明文。
    又依同法第244條第1項第2款規定，起訴，應以訴狀表明訴
    訟標的及其原因事實，是訴訟標的之涵義，必須與原因事實
    相結合，以使訴狀所表明請求法院審判之範圍更加明確，則
    於判斷既判力之客觀範圍時，自應依原告起訴主張之原因事
    實所特定之訴訟標的法律關係為據，凡屬確定判決同一原因
    事實所涵攝之法律關係，均應受其既判力之拘束。
　2.查原告葉丁報於前案起訴狀表明依系爭同意書為請求權基礎
    ，向系爭458地號土地之所有人（含被告葉明昌）提起確認
    如系爭附圖編號甲部分通行權存在及被告應容忍原告葉丁報
    在編號甲範圍鋪設道路鋪面及埋設管線之訴訟，並提出系爭
    同意書為證據等情，有前案起訴狀、起訴狀所附之證據在卷
    為憑（見卷第399至412頁），前案判決依據原告葉丁報請求
    之事實，認系爭同意書僅具債權效力，被告葉明昌及其他系
    爭458地號土地之所有人並非系爭同意書之當事人，應不受
    系爭同意書之拘束而駁回原告葉丁報之訴訟等節，有前案判
    決在卷為據（見卷第164至165頁），依首揭訴訟標的係與原
    因事實相結合之說明，判決均已載明原告葉丁報所主張之原
    因事實及請求權，足知該事件所主張之訴訟標的為約定通行
    權之法律關係。本件原告葉丁報再依據系爭同意書請求確認
    就系爭附圖編號甲部分有通行權及被告不得妨害原告通行一
    節，有本件民事補正狀為據（見卷第63至66頁），是本件原
    告葉丁報部分，於前案訴訟之當事人、訴訟標的及訴之聲明
    均相同，相屬同一事件重複起訴，此部分起訴應不合法，應
    予駁回。
　3.至被告抗辯原告葉家立為葉丁報之子，依民事訴訟法第401
    條第1項亦受前案既判力效力所及云云。查原告葉家立所主
    張本件確認通行權等訴訟之請求權基礎，為系爭租賃契約及
    系爭同意書，且主張系爭同意書為葉家立與葉峻發所簽立，
    其為系爭同意書之債權人，並未主張受讓葉丁報取得系爭同
    意書之權利等節，有本件起訴書在卷為憑（見卷第13至21頁
    ），是原告葉家立所主張之權利來源並非繼受自葉丁報，應
    無民事訴訟法第401條第1項之適用，被告上開所辯難認有據
    ，是本件原告葉家立請求確認通行權等部分，與前案當事人
    不同，應非同一事件而不受前案既判力效力所及，原告葉家
    立本件起訴應屬合法，先予敘明。
　㈡原告葉家立依系爭租賃契約主張被告應提供系爭附圖編號甲
    部分供通行使用，應無理由：
　1.系爭租賃契約書應屬真正：
　①按私文書經本人或其代理人簽名、蓋章或按指印或有法院或
    公證人之認證者，推定為真正，民事訴訟法第358條第1項定
    有明文。查證人葉峻發固證稱：系爭租賃契約書上的名字是
    伊的筆跡，但伊沒有簽這份契約，伊沒有看過等語（見卷第
    288頁、294頁）。然原告葉家立已於本院審理時提出契約原
    本，原本紙質泛黃，看起來保存一段時間，出租人甲方之簽
    名欄並無剪貼簽名之情形，「葉峻發」之簽名係直接簽於契
    約出租人欄位，契約與附圖間並蓋有騎縫章等節，業據本院
    勘驗明確，並有契約原本之照片在卷為憑（見卷第311頁、3
    77至383頁）；又證人龍建立具結證稱：伊是土地代書，系
    爭租賃契約是在伊的事務所製作，葉峻發與葉家立都有在場
    ，製作契約時伊會核對身分證，確定是本人，契約書上「葉
    峻發」的簽名是葉峻發親自簽，契約內容是雙方口述伊繕打
    出來，一式2份，葉家立、葉峻發各1份，身分證及地址欄位
    是伊寫的，葉峻發在簽名欄簽名等語（見卷第365、369頁）
    ，審酌證人龍建立與兩造並無情誼亦無利害關係，僅係就其
    業務事項證述經歷情節，其證詞應可採信。基此，本院審酌
    系爭租賃契約之原本並無剪貼影印之情形，復經協助兩造製
    作契約之土地代書證稱葉峻發確有簽立系爭租約，堪信系爭
    租賃契約書應屬真正。
　②被告雖辯稱系爭契約所書立之87年5月9日時，葉峻發尚未改
    名，其原本之姓名為葉朝業，又系爭租賃契約之附圖為90年
    4月30日之地籍圖，且僅為影本，故系爭租賃契約應為亂湊
    ，實屬偽造云云。查葉峻發原名為葉朝業，於88年2月10日
    始改名為葉峻發一事，固有戶籍謄本在卷可參（見卷第187
    頁）；然證人龍建立證稱：系爭租賃契約所記載之日期不是
    簽約當天，因為雙方有債權債務關係，葉峻發有欠葉家立錢
    ，雙方當時說好要以借款日為承租的始期，伊不記得實際簽
    約日期，但一定是在87年之後發生的事情，簽訂系爭租賃契
    約時，伊有核對身分證，身分證已經改為葉峻發，是照身分
    證的名字去簽的，系爭契約的附圖伊忘記是伊申請還是當事
    人申請，但製作契約時有這張附圖等語（見卷第365至366頁
    、第370頁）：又觀諸系爭租賃契約所附之地籍圖為90年4月
    30日核發之地籍圖，且簽立系爭租賃契約時即有附圖並蓋印
    騎縫章一事，為證人龍建立證述明確，並有系爭契約在卷可
    參（見卷第267、269頁），堪信系爭租賃契約應係90年4月3
    0日後之某日所製作，是系爭租賃契約之製作日期與契約上
    記載之日期並非一致，當時葉峻發已完成更名，則尚難以系
    爭租賃契約之出租人姓名為葉峻發一事，遽認系爭租賃契約
    非屬真正。
　2.系爭租賃契約應對被告不生效力：
　①按出租人於租賃物交付後，承租人占有中，縱將其所有權讓
    與第三人，其租賃契約，對於受讓人仍繼續存在。前項規定
    ，於未經公證之不動產租賃契約，其期限逾5年或未定期限
    者，不適用之，民法第425條定有明文。原告葉家立主張系
    爭租賃契約係成立於89年5月5日民法債篇修正前，應不適用
    修正後民法第425條第2項等語。查系爭租賃契約所記載之訂
    約日雖為87年5月9日，然原告葉家立已自陳係於103或104年
    間始簽立系爭租賃契約等語（見卷第196頁）；又系爭租賃
    契約乃倒填日期，並以葉峻發向葉家立之借款日為締約日一
    事，業據證人龍建立證述綦詳（見本院卷第367頁），並有
    本票影本附卷為憑（見本院卷第31頁）。是系爭租賃契約所
    示之日期僅能認係葉峻發之借款日，而葉家立與葉峻發係於
    103或104年間始簽訂系爭租賃契約，自應以實際簽約日適用
    當時有效之法律即民法第425條第1、2項之規定，而非任意
    倒填日期規避法律之規定。
　②系爭租賃契約第3條約定租賃期間為合約訂立日起至葉峻發借
    款返還為止（見卷第267頁），乃定有不確定期限，依民法
    第449條第1項規定，租賃契約之期限最長應為20年，是系爭
    租賃契約乃期限逾5年復未經公證，依民法第425條第2項之
    規定，而無同條第1項所有權讓與後，租賃契約對於受讓人
    仍繼續存在之適用，是系爭租賃契約之出租人葉峻發將其應
    有部分轉讓後，受讓人即被告應不受系爭租賃契約之拘束。
　③原告葉家立雖主張已實際使用系爭457地號土地工廠前道路約
    20年，系爭租賃關係於民法債編修正前即已成立等語。然證
    人洪宏志即系爭457地號土地之共有人證稱：系爭租賃契約
    附圖6米道路的位置，伊們家有蓋房子，大概是70年的時候
    蓋的農舍，伊在22年前搬到系爭458地號土地蓋一間鐵皮屋
    ，房屋蓋起來後，葉丁報他們在伊房子的左邊開一條路，10
    5年以前是葉丁報他們用了1、20年，他們有沒有租約伊不知
    道，因為他們是堂兄弟等語，並於系爭租約附圖標示道路位
    置（見卷第314、315、269頁），觀諸證人洪宏志標示之道
    路位置，與系爭租賃契約約定之承租範圍並不相同，而系爭
    租賃契約附圖標示之承租範圍，實際上應為證人洪宏志之農
    舍坐落位置。從而，原告葉家立主張自87年起即依系爭租賃
    契約之承租範圍使用系爭457地號土地難認有據，本件實無
    證據證明原告葉家立於87年起，即向葉峻發租用系爭457地
    號土地如系爭租賃契約附圖所示之範圍為道路使用。
　④況縱使系爭租賃契約自87年起算租賃期間，依民法第449條第
    1項規定，亦於107年即因期間屆滿而消滅，原告葉家立主張
    系爭租賃契約仍有效力，應屬無據。
　㈢原告葉家立主張依系爭同意書，被告應提供系爭附圖編號甲
    部分供原告通行使用，應無理由：
　1.系爭同意書之性質為使用借貸契約：
　①按解釋契約，固須探求當事人立約時之真意，不能拘泥於契
    約之文字，但契約文字業已表示當事人真意，無須別事探求
    者，即不得反捨契約文字而更為曲解（最高法院89年度台上
    字第79號判決意旨參照）。又契約乃當事人間在對等性之基
    礎下本其自主之意思、自我決定及自我拘束所成立之法律行
    為，基於私法自治及契約自由之原則，契約不僅在當事人之
    紛爭事實上作為當事人之行為規範，在訴訟中亦成為法院之
    裁判規範。因此，倘當事人所訂立之契約真意發生疑義時，
    法院固應為闡明性之解釋，即通觀契約全文，並斟酌立約當
    時之情形及其他一切證據資料，就文義上及理論上詳為推求
    ，以探求當事人締約時之真意，俾作為判斷當事人間權利義
    務之依據。惟除非確認當事人於訂約時，關於某事項依契約
    計畫顯然應有所訂定而漏未訂定，致無法完滿達成契約目的
    而出現契約漏洞者，方可進行補充性之解釋 （契約漏洞之
    填補），以示尊重當事人自主決定契約內容之權利，並避免
    任意侵入當事人私法自治之領域，創造當事人原有意思以外
    之條款，俾維持法官之中立性(最高法院103年度台上字第71
    3號判決意旨參照)。
　②查系爭同意書係由原告葉家立與葉峻發於105年3月30日共同
    前往民間公證人郭俊麟事務所簽立，系爭同意書載明「立同
    意書人葉峻發......同意無償提供本人分管之部分土地規劃
    6公尺寬之道路(如附圖所示)供同段458地號土地作為通行道
    路永久使用」等語，有系爭同意書、公證書在卷為憑(見卷
    第47至50頁)，是葉峻發乃承諾「無償提供」系爭457地號土
    地如同意書附圖所示之範圍予系爭458地號土地之所有人或
    使用人通行，且經公證人確認該意思表示後始為公證，並無
    任何出租人、承租人之記載，亦無約定租期、租金等租賃契
    約必要之點，系爭同意書自非租賃契約。
　③原告葉家立雖主張系爭同意書乃延續系爭租賃契約之約定，
    性質上應屬租賃云云。然系爭同意書並未敘及任何有關系爭
    租賃契約之文義，亦未將系爭租賃契約作為附件，依系爭同
    意書之文義，難認系爭同意書與系爭租賃契約有何關聯。如
    原告葉家立於105年3月30日欲與葉峻發重新訂立租賃契約，
    自應就出租人、承租人、租賃範圍與租金約定明確，而系爭
    同意書已載明「無償提供」，且提供對象為「458地號土地
    」，而非特定承租人，難認系爭同意書與系爭租賃契約有何
    關聯，原告上開主張難認可採。　
　2.被告應不受系爭同意書之拘束：
　①按債權契約為特定人間之權利義務關係，僅債權人得向債務
    人請求給付，此為債之相對性原則（最高法院96年度台上字
    第1809號及88年度台上字第694號判決參照），查系爭同意
    書之同意人為葉峻發而非被告，依債之相對性本應不能拘束
    被告。
　②原告雖主張系爭同意書之約定通行權，已約定葉峻發應將同
    意事由告知繼受人，且原告葉家立已在系爭附圖所示之編號
    甲範圍鋪設道路多年，被告知悉此事仍受讓系爭土地，應有
    債權物權化之效力等語。經查，證人葉峻發於本院審理時證
    稱：系爭457地號土地是伊爺爺的，只是先登記在伊名下，
    後來各房要回去，105年3月的時候，系爭457地號土地已經
    答應要移轉給其他親屬，因為伊有欠葉家立錢，欠大概4、5
    00萬元，葉家立一直要伊去公證系爭同意書，打了差不多5
    、60通電話，移轉土地時，伊沒有把簽系爭同意書的事情跟
    過戶的親屬說，也沒有跟被告說，因為伊之前也有向被告借
    錢，所以拿系爭457地號土地伊們這房的權利來抵債等語(見
    卷第289至293頁、297頁)；原告葉家立於起訴狀亦自陳：因
    葉峻發積欠其債務未清償，要求葉峻發提供系爭457地號土
    地如系爭附圖所示編號甲範圍供系爭廠房通行使用等語(見
    卷第14、15頁)，足認葉峻發因積欠原告葉家立款項未償，
    始承諾提供系爭附圖編號甲部分土地供系爭458地號土地之
    地主與使用人(含原告葉家立)無償使用，系爭同意書之約定
    通行權，應立基於葉峻發與葉家立間債務關係之上。
　③再參酌系爭458地號土地並非袋地，其東側有3米之通道可供
    通行，西南側臨和厝路2段，路寬約7.65公尺等節，業據前
    案履勘明確，有前案判決及彰化縣和美地政事務所110年1月
    20日和土測字第95號複丈成果圖在卷可參(見卷第164、167
    頁)，系爭廠房亦可經由系爭458地號土地東側通往同段253
    、254地號土地再通往和厝路2段，同段253、254地號土地為
    國有土地，現已鋪設柏油路面等節，則為本院偕同兩造履勘
    明確，有履勘筆錄及現場照片在卷為憑(見卷第337、347、3
    49頁)。可見原告葉家立係為系爭廠房之通行便利而與葉峻
    發約定自廠房大門直通和厝路2段之通行權，縱無該意定通
    行權，系爭458地號土地或系爭廠房仍與道路有適當聯絡，
    無礙通常使用。從而，葉峻發與原告葉家立間之所以約定上
    開通行權，應係因葉峻發對原告葉家立負有債務之故，而非
    系爭458地號土地有何通行系爭457地號土地之必要，如僅為
    通行權人之方便即加諸通行土地債權物權化之效力，實過度
    侵害供役土地之所有權能；審酌系爭457地號土地被告應有
    部分換算面積為583.89平方公尺，如系爭附圖編號甲之面積
    為189.62平方公尺(見卷第175、417頁)，已占被告應有部分
    約1/3，而被告並無積欠原告葉家立任何債務，如課與其無
    償提供土地應有部分之1/3供原告葉家立通行並鋪設柏油，
    使被告就該部分喪失使用收益權利，實難謂衡平。再被告並
    未承擔葉峻發對原告葉家立之債務，基於該債務而生之通行
    負擔，難認被告有何須為繼受之理，原告主張其已鋪設道路
    即有公示性而具債權物權化之效力，於本件情形應難認可採
    。
　㈣被告刨除柏油設置路障，應無權利濫用或違反誠信原則：
　1.被告與原告葉家立就如系爭附圖編號甲範圍並無租賃契約、
    使用借貸契約，原告葉家立不得對被告主張通行權已如上述
    ，則被告將編號甲範圍之柏油移除並設置路障，應無違反租
    賃契約或侵害原告葉家立之權利，原告依民法第423條、184
    條請求被告不得妨害原告通行，應屬無憑。
　2.又原告主張被告刨除系爭457地號土地之柏油路面與設置路
    障屬權利濫用及違反誠信原則云云。按所謂誠信原則，係在
    具體之權利義務關係，依正義公平之方法，確定並實現權利
    之內容，避免當事人間犧牲他方利益以圖利自己，自應以權
    利人及義務人雙方利益為衡量依據，並應考察權利義務之社
    會上作用，於具體個案妥善運用之方法。又當事人行使權利
    ，本足使他人喪失利益。在自由經濟市場機制下，當事人斟
    酌情況，權衡損益，為追求其經濟效益或其他正當之目的據
    以行使其依法取得之權利，除係以損害他人為主要之目的，
    因此造成他人或國家社會極大之損害，而違背權利社會化之
    基本內涵與社會倫理外，尚難認其為權利濫用或違反誠信原
    則。查被告於105年4月自葉峻發受讓系爭457地號土地之原
    因，乃葉峻發亦積欠被告債務未償，葉峻發以800餘萬元之
    買賣價金作價抵償積欠被告之債務一事，業據被告提出不動
    產買賣契約書及本票、支票影本為憑(見卷第211至233頁)，
    證人葉峻發於本院審理時亦證稱：伊之前有跟被告借過錢，
    所以拿系爭土地來抵債，伊之前做生意失敗有向被告拿錢處
    理事情等語（見卷第292、293頁），則原告主張被告故意侵
    害原告葉家立之通行權利始受讓系爭457地號土地之應有部
    分一事，未提出證據證明，難認可信。又被告為系爭457地
    號土地之共有人，並分管如系爭附圖編號甲範圍之土地，其
    本得就該部分土地為使用收益，原告葉家立於該範圍鋪設柏
    油為通行道路，已妨害被告之所有權及使用收益土地之權能
    ，而被告自105年4月受讓系爭土地後，至109年始對原告主
    張權利，此為原告起訴狀記載明確(見卷第15頁)，可見被告
    取得系爭457地號土地權利後3、4年，始對原告葉家立行使
    權利，實難認被告受讓土地之目的係為規避葉峻發所簽署系
    爭同意書之義務，是原告主張被告係以損害原告為主要目的
    而受讓系爭土地，違反誠信原則云云，應不足採。再原告葉
    家立如於系爭附圖編號甲部分具通行權，所得利益乃系爭廠
    房可經由較短路徑通行至和厝路，節省通行時間與距離；而
    被告所受之損害乃喪失系爭土地其分管範圍1/3之使用權利
    ，審酌系爭廠房並非與公路無適宜之聯絡，被告行使其土地
    使用權能雖損害原告之通行利益，但並非被告所得極小而原
    告受損極大，亦難謂有何權利濫用，是原告主張被告行使其
    所有權能屬權利濫用云云，難謂有據。
五、綜上所述，原告葉丁報依系爭同意書請求確認通行權及容忍
    通行部分，業據前案判決確定，應不得再提起同一之訴，此
    部分應予駁回；原告葉家立依系爭租賃契約、系爭同意書、
    債權物權化法理，請求確認與被告就系爭附圖編號甲部分具
    通行權，應無理由；其依民法第423條、184條請求被告不得
    於系爭附圖編號甲部分設置障礙物或妨礙原告通行，並應容
    忍原告設置柏油部分，亦無理由，不應准許。
六、本件事證已臻明確，兩造其餘主張、陳述及所提之證據，經
    審酌均於判決結果不生影響，爰不一一論述，附此敘明。
七、訴訟費用負擔之依據：民事訴訟法第78條。
中　　華　　民　　國　　111 　年　　5 　　月　　19　　日
                  民事第二庭    法　官　王姿婷
以上正本係照原本作成。
如對判決上訴，應於判決送達後20日內向本院提出上訴狀。如委
任律師提起上訴者，應一併繳納上訴審裁判費。
中　　華　　民　　國　　111 　年　　5 　　月　　19　　日
                                書記官　吳曉玟